【裁判字號】    94,上更(三),109
【裁判日期】    970520
【裁判案由】    損害賠償
【裁判全文】
臺灣高等法院民事判決               94年度上更(三)字第109號
上  訴  人  國泰世華商業銀行股份有限公司
法定代理人  乙○○
訴訟代理人  陳彥希律師
複  代理人  陳正和律師
訴訟代理人  王韋傑律師
            李平義律師
被  上訴人  聯邦商業銀行股份有限公司
            （即中興商業銀行股份有限公司之承當訴訟人）
法定代理人  甲○○
訴訟代理人  李嘉典律師
複  代理人  陳鴻興律師
訴訟代理人  陳錦隆律師
            郭宏義律師
複  代理人  黃雪鳳律師
上列當事人間請求損害賠償事件，上訴人對於中華民國89年8月
24日臺灣臺北地方法院87年度重訴字第76號第一審判決提起上訴
，經最高法院發回更審，本院於97年5月6日言詞辯論終結，判決
如下：
    主      文
上訴駁回。
第二審及發回前第三審訴訟費用除確定部分外，均由上訴人負擔
。
    事實及理由
一、程序方面：
  (一)按訴訟繫屬中為訴訟標的之法律關係，雖移轉於第三人，於
    訴訟無影響。但第三人如經兩造同意，得聲請代當事人承當
    訴訟，民事訴訟法第254條第1項定有明文。本件被上訴人（
    即被告）原為中興商業銀行股份有限公司（下稱中興銀行）
    ，嗣於訴訟繫屬中之民國94年3 月19日由聯邦商業銀行股份
    有限公司（下稱聯邦銀行）概括承受中興銀行之主要資產、
    負債及營業，並依金融機構合併法第18條第3 項規定，就其
    債權讓與之通知以登報方式公告，有行政院金融監督管理委
    員會函及公告等影本在卷可稽（見本院更(三)卷第1 宗第43至
    45頁），茲聯邦銀行於94年10月24日具狀聲請代中興銀行承
    當訴訟（見同上卷第40、41頁），並經兩造同意，核無不合
    ，應予准許。又聯邦銀行之之法定代理人原為黃春鐘，嗣已
    變更為甲○○，有股份有限公司變更登記表附卷足憑（見同
    上卷第145至149頁），其聲明承受訴訟，核無不合，應予准
    許。
  (二)按訴之變更或追加，非經他造同意，不得為之，但擴張、減
    縮應受判決事項之聲明者，不在此限，民事訴訟法第446 條
    第1項、第255條第1項第3款分別定有明文。查上訴人起訴請
    求之金額為600,000,000元及自85年8月9 日起算之法定遲延
    利息，原審駁回上訴人之訴，上訴人於本院更一審減縮請求
    金額為587,901,147元本息 ，本院更二審判命中興銀行給付
    上訴人587,901,147元及自85年9月9 日起算之法定遲延利息
    ，而駁回上訴人其餘上訴，上訴人就其不利部分未提出第三
    審上訴，嗣上訴人於本院更三審復減縮請求金額為
    91,155,147元本息，核屬應受判決事項聲明之減縮，依上開
    法條之規定，自應准許。
二、上訴人主張：其與公元證券投資信託股份有限公司（下稱公
    元投信公司，現已更名為寶來證券投資信託股份有限公司）
    於84年5 月16日簽訂「公元得利證券投資信託基金證券投資
    信託契約」（下稱系爭投信契約），設立「公元得利基金專
    戶」，擔任該基金之保管機構。嗣公元投信公司於85年8月8
    日經由傳真方式，指示上訴人將該專戶中之新台幣（下同）
    600,000,000元，以定期存款方式存入中興銀行台中分行，
    而獲取利息，上訴人乃簽發受款人為「中興商業銀行」、面
    額600,000,000元、發票日85年8月8日、票號BE0000000、付
    款人為臺灣銀行之劃平行線禁止背書轉讓支票1 紙（俗稱「
    台支」支票，下稱系爭台支），交付予自稱中興銀行台中分
    行職員「鄭俊彰」之蘇忠峰，換取由蘇忠峰所交付面額各
    200,000,000元之中興銀行名義定期存單3紙（下稱系爭定存
    單），蘇忠峰旋即將系爭台支交由中興銀行台北分行提示取
    款，隨即轉存入中興銀行台中分行之劉紀承帳戶內，再予提
    領一空，至85年9 月16日因公元投信公司調取系爭定存單相
    關資料，經上訴人查證後始知悉系爭定存單係蘇忠峰等所偽
    造。上開600,000,000元定期存款既因中興銀行台中分行職
    員之疏失，致遭詐領，中興銀行自應負連帶賠償責任。系爭
    台支已指名中興銀行為受款人，並禁止背書轉讓，縱中興銀
    行職員於受託兌領後轉匯入劉紀承帳戶而予提領一空，中興
    銀行仍屬無法律上之原因而受有利益致上訴人受有損害。爰
    依民法侵權行為及不當得利之法律關係，求為命被上訴人給
    付上訴人587,901,147元，及自85年8月9日起至清償日止，
    按週年利率百分之五計算利息之判決。又系爭台支係公元投
    信公司指示上訴人簽發予中興銀行，上訴人除以中興銀行為
    受款人外，並同時為禁止背書轉讓之記載且劃有平行線，中
    興銀行乃系爭台支之惟一受款人及執票人，蘇忠峰至多僅係
    使者，並非票據權利人，而系爭台支係由中興銀行以自己名
    義提示兌現，且將票款匯入中興銀行台北分行在臺灣銀行營
    業部所開立之同業存款帳戶，並非受蘇忠峰委託代領票款。
    公元投信公司係遭自稱中興銀行台中分行職員「鄭俊彰」之
    蘇忠峰所詐騙，實際上與中興銀行並無任何定期存款契約存
    在，上訴人交付系爭台支予中興銀行時，其基礎原因關係自
    始不存在，屬給付自始欠缺法律上原因，中興銀行應依不當
    得利之法律關係返還該給付，不生撤銷問題。中興銀行所兌
    領之票款係屬金錢給付，具高度可代替性及普遍使用性，一
    旦移入中興銀行之財產中，即難以識別，無法判斷其存在與
    否，中興銀行將600,000,000元匯入「劉紀承」帳戶乃依中
    興銀行與蘇忠峰之約定而非贈與，並無民法第182 條所謂「
    所受之利益已不存在」之情形，中興銀行自應將其所受之不
    當利益返還予上訴人。財政部金融局於86年4月9日召集中興
    銀行及上訴人等多家金融機構開會決議先墊足600,000,000
    元，因中興銀行扣得美金18,000,000元贓款，故中興銀行於
    86年4月15日墊款美金18,000,000元，折合新台幣為
    496,746,000元，被上訴人既就該墊款主張抵銷，上訴人復
    取回贓款12,098,853元，是被上訴人應再賠償上訴人
    91,155,147元等情（上訴人起訴請求之金額為600,000,000
    元及自85年8月9日起算之法定遲延利息，原審駁回上訴人之
    訴，上訴人於本院更一審減縮請求金額為587,901,147元本
    息，本院更二審判命中興銀行給付上訴人587,901,147元及
    自85年9月9日起算之法定遲延利息，而駁回上訴人其餘上訴
    ，上訴人就其不利部分未提出第三審上訴，該部分即不在本
    院審理範圍，嗣上訴人於本院更三審復減縮請求金額為
    91,155,147元本息）。並上訴聲明：(一)原判決關於駁回上訴
    人後開第二項之訴暨該部分假執行之聲請及訴訟費用部分廢
    棄。(二)上開廢棄部分，被上訴人應給付上訴人91,155,147元
    ，及自85年9月9日起至清償日止，按週年利率百分之五計算
    之利息。(三)上訴人願供擔保，請准宣告假執行。
三、被上訴人則以：訴外人蘇忠峰與余美潔、劉紀承共謀以偽造
    銀行定期存單方式詐財，由蘇忠峰冒充中興銀行職員鄭俊彰
    向公元得利基金經理人張慶楠及上訴人詐取600,000,000元
    款項，惟蘇忠峰並非中興銀行職員，其與中興銀行間亦無委
    任或僱用關係存在，蘇忠峰之行為並非為中興銀行服勞務，
    中興銀行對蘇忠峰亦無任何監督權限，中興銀行與蘇忠峰間
    即無事實上僱用關係存在。而中興銀行台中分行經理陳義助
    及行員鄭俊彰對於蘇忠鋒之犯罪行為均不知情且未予幫助，
    陳義助業經檢察官為不起訴處分，鄭俊彰則經法院判決無罪
    確定在案，是中興銀行之受僱人陳義助及鄭俊彰並無執行職
    務之過失。系爭台支既以中興銀行台北分行為受款人，並記
    載禁止背書轉讓，中興銀行台北分行持以向付款人臺灣銀行
    營業部提示請求付款，將款項轉入中興銀行台北分行在臺灣
    銀行營業部所開立之同業存款帳戶，並無背書轉讓之情事，
    所為提示亦屬正當行使票據上權利，足以阻卻違法。又上訴
    人除未舉證證明中興銀行有何侵權行為之故意過失外，復未
    對中興銀行之職員鄭俊彰、陳義助及其所稱事實上受僱人蘇
    忠峰為起訴，則上訴人之侵權行為請求權已罹於消滅時效，
    被上訴人自得拒絕給付。另系爭台支雖以中興銀行為受款人
    ，惟係由蘇忠峰持向中興銀行兌領且指示存入劉紀承帳戶，
    中興銀行僅為系爭台支之收付工具，並未受有利益。而系爭
    台支既非由上訴人交付予中興銀行，上訴人與中興銀行間自
    不存有任何給付關係，上訴人受有600,000,000元之損害係
    受蘇忠峰所詐欺，中興銀行為系爭台支之收付兌領乃因蘇忠
    峰委託取款並指定存入第三人劉紀承帳戶，縱中興銀行受有
    利益，與上訴人所受損害亦非基於同一原因事實之損益變動
    ，受益與受損間並無直接因果關係，不符不當得利之要件。
    系爭台支係由蘇忠峰持向中興銀行請求代為收付，且存入劉
    紀承設於中興銀行台中分行之帳戶，中興銀行與蘇忠峰間就
    系爭台支存有委任或消費寄託之法律關係，中興銀行將系爭
    台支交換兌領即有法律上之原因。上訴人既主張系爭台支係
    受蘇忠峰詐欺而交付，上訴人在未依民法第93條因其受詐欺
    之意思表示而撤銷其交付系爭台支之行為前，其交付系爭台
    支並非無效之法律行為，蘇忠峰尚得合法保有系爭台支，上
    訴人自無不當得利返還請求權存在。又財政部證券管理委員
    會及金融局於86年4月9日召集相關金融機構研商處理方案，
    要求中興銀行就原法院檢察署於85年9 月17日所扣押之訴外
    人余美潔設於中興銀行帳戶美金18,000,000元，由中興銀行
    先行墊付給上訴人所保管之公元得利基金專戶，中興銀行乃
    於86年4 月14日將美金18,000,000元匯入指定帳戶，而訴外
    人余美潔設於中興銀行之帳戶遭扣押之存款，至90年7 月12
    日始由本院以院賓刑日字第11290 號函解除扣押，即應回復
    為中興銀行兌領系爭台支後之狀態，中興銀行得向上訴人請
    求返還於86年4 月14日所支付之墊款美金18,000,000元，上
    訴人亦有向被上訴人請求返還由被上訴人取回訴外人余美潔
    帳戶美金18,000,000元之權利，被上訴人於96年3月8日原法
    院檢察署91年度執字第3115號執行事件中向上訴人當場為抵
    銷之意思表示，上訴人已無任何損害存在等語置辯。並答辯
    聲明：(一)上訴駁回。(二)若受不利判決，願供擔保請准宣告免
    為假執行。
四、本院依職權調閱原法院檢察署85年度檔偵字第20853 號案卷
    、96年度檔偵字第6920號案卷。
五、上訴人主張其於84年5 月16日與公元投信公司簽訂「公元得
    利證券信託契約」，其為「公元得利基金」之保管人，並開
    立有「公元得利基金專戶」。嗣公元投信公司於85年8月8日
    以傳真指示上訴人將公元得利基金專戶中之600,000,000元
    付款與中興銀行台中分行，作為給付2 年期定期存款用，上
    訴人因而簽發受款人為中興銀行、面額600,000,000元、發
    票日85年8月8 日、票號BE0000000、付款人為台灣銀行總行
    營業部、劃平行線禁止背書轉讓之台支支票一紙，交付予自
    稱為中興銀行台中分行之行員「鄭俊彰」該人（實際上為犯
    罪集團之一蘇忠峰所冒充）辦理定期存款，蘇忠峰則交付面
    額各200,000,000元之定存單3張（存單號碼分別為C0000000
    、C0000000、C0000000）暨開戶資料予上訴人，以辦理交割
    ，蘇忠峰同日即將系爭台支，交由中興銀行台北分行持以向
    付款人臺灣銀行營業部提示請求付款，領取系爭台支票款，
    並將款項轉入中興銀行台北分行在臺灣銀行營業部所開立之
    同業存款帳戶，其後匯入中興銀行台中分行之「劉紀承」帳
    戶內；迨85年9月16日公元投信公司調取上開600,000,000元
    定期存款相關資料，上訴人查證後，始查知前由蘇忠峰交付
    之定存單3張均為偽造，600,000,000元已於劉紀承帳戶遭提
    領。蘇忠峰上開偽造定存單及行使之犯行，業經起訴後遭本
    院判處有期徒刑1年2月，並經最高法院駁回上訴確定在案之
    事實，業據上訴人提出公元得利證券投資信託基金證券投資
    信託契約、公元得利基金交易授權印鑑卡暨指示上訴人之定
    存交易明細表1件、偽造之定存單3紙、上訴人所簽發受款人
    中興銀行禁止背書轉讓票號BE0000000號、面額600,000,000
    元之台支1紙、「鄭俊彰」簽收600,000,000元支票之簽名乙
    式、原法院檢察署檢察官85年偵字第20628 號起訴書及原法
    院85年度訴字第2363號刑事判決各1 份、中興銀行存單存款
    利息支出傳票4 份、原法院檢察署85年他字第2191號鄭俊彰
    訊問筆錄、台北市政府警察局刑警大隊鄭俊彰調查筆錄、法
    務部調查局中部地區機動工作組鄭俊彰調查筆錄、台北市政
    府警察局刑事警察大隊蘇忠峰訊問筆錄各1 份為證（見原審
    卷(一)第12至52頁、第54至73頁），並有本院89年度上更(一)字
    第220 號及最高法院91年度台上字第5176號刑事判決在卷可
    稽（本院更(一)審證物外放），復為被上訴人所不爭執，自堪
    信為真實。
六、查公元投信公司為發行受益憑證，自受益人處募集「公元得
    利基金」，在上訴人處設立「公元得利投信基金專戶」，由
    上訴人擔任基金之保管人，雖該基金在上訴人處以活期存款
    帳戶存入，惟上訴人除依活期存款契約約定利率付息外，另
    須依雙方所簽訂系爭投信契約之約定，依公元投信公司指示
    為該基金之運用，並負有將該基金投資運用盈虧給付受益人
    之義務，據系爭投信契約第14條第1 項、第20條、第21條等
    約定，公元投信公司負有追求最高之長期資本利得為目標而
    為投資及受益分配之義務，則信託關係存在於受益人與公元
    投信公司間，受益人以受益憑證為信託關係之證明，而非存
    在於上訴人與公元投信公司間，上訴人並無自行處分公元得
    利基金之權能，其保管基金之行為，僅得為保存行為，不及
    於改良或利用行為。另依公元得利證券投信契約第13條約定
    ，上訴人負責給付受益人買回受益憑證之買回價金，且直接
    對受益人為給付；但自上訴人就所募得之資金須以「公元得
    利基金專戶」保管之事實而言，上訴人不僅為該基金之占有
    ，並受讓金錢之所有權，且須支付一定之孳息（活期存款利
    息），就此，上訴人與公元投信公司間有類似消費寄託之法
    律關係存在，而該寄託物為金錢，並無特定，則上訴人僅有
    返還同一數額金錢、而無返還原物予公元投信公司之義務甚
    明，當公元投信公司將該筆基金款項交付上訴人保管時，此
    筆基金款項（寄託物）之利益及危險即移轉於上訴人，故該
    筆基金若遭第三人冒領，上訴人自受有損害。則本件兩造之
    爭執點厥為：(一)上訴人得否依不當得利之法律關係請求被上
    訴人返還利益？(二)上訴人依侵權行為之法律關係請求被上訴
    人負侵權行為之損害賠償責任，有無理由？茲分述如下：
  (一)上訴人得否依不當得利之法律關係請求被上訴人返還利益？
    1.民法第179條規定不當得利之成立要件，必須無法律上之
      原因而受利益，致他人受損害，且該受利益與受損害之間
      ，應有因果關係之存在。苟未有受利益，或所受利益與他
      人之受損害，顯非屬同一原因事實，而難認該損益之間有
      因果關係存在，即無該他人依不當得利之法律關係，請求
      返還利益之餘地。
    2.查訴外人蘇忠峰前因從事房地產及汽車買賣仲介生意，與
      銀行素有往來而熟悉銀行作業程序，於85年6 月間前往中
      興銀行台中分行以介紹存、放款為由，而向不知情之行員
      鄭俊彰（業經判決無罪確定）索取名片供詐騙之用，其發
      現中興銀行係新設銀行，一般金融機構較少接觸中興銀行
      存單，不易辨識該銀行定存單之真偽，該分行經理陳義助
      （經檢察官為不起訴處分確定）及行員鄭俊彰經常利用上
      午外出招攬業務，且該分行「57」號分機靠近服務台少人
      使用，遂選定偽造中興銀行台中分行定存單，持以行使詐
      財。嗣蘇忠峰經介紹而認識公元投信公司協理暨公元得利
      基金經理人張慶楠，蘇忠峰以張慶楠若將公元投信公司募
      集之得利基金存放於中興銀行台中分行可依複利計算利息
      及高額佣金為餌，勸誘張慶楠向中興銀行台中分行承購定
      存單，蘇忠峰並將中興銀行台中分行「57」號分機及蘇忠
      峰之行動電話提供為聯絡之用，蘇忠峰於85年8月8日下午
      2時許，持偽造之號碼為C0000000、C0000000、C0000000
      、面額各200,000,000元之定存單3張，至台北市○○路世
      華銀行信託部即公元得利基金之保管銀行，冒充中興銀行
      台中分行之鄭俊彰，使負責承辦業務之行員陷於錯誤，以
      為蘇忠峰係中興銀行行員鄭俊彰前來辦理交割且誤認該3
      張定存單為真正，將系爭台支交付予蘇忠峰，經蘇忠峰於
      簽收簿偽造鄭俊彰署押予以簽收，蘇忠峰於85年8月9日將
      系爭台支存入中興銀行台北分行帳戶兌領等情，經本院89
      年度上更(一)字第220 號刑事判決判處蘇忠峰共同連續行使
      偽造私文書罪刑確定。足徵上訴人所簽發之系爭台支係遭
      蘇忠峰詐欺取得，中興銀行不知亦否認雙方間有成立定期
      存款契約，蘇忠峰雖將系爭台支交由中興銀行台北分行兌
      領票款，惟並指示將票款轉入中興銀行台中分行劉紀承之
      帳戶內，再予全數提領，則蘇忠峰顯無代上訴人將系爭台
      支交付予中興銀行之意思，中興銀行不知關於定期存款乙
      事，乃因依票據交換程序為蘇忠峰兌領票款而執有系爭台
      支，是蘇忠峰詐取上訴人所簽發之系爭台支與中興銀行執
      有系爭台支間顯非基於同一法律關係，上訴人既未因其受
      詐欺之意思表示而撤銷其交付系爭台支予蘇忠峰之行為，
      自不得逕依不當得利之法律關係訴請被上訴人返還利益。
    3.上訴人主張系爭台支之受款人係中興銀行，並經為禁止背
      書轉讓之記載，且劃有平行線，中興銀行亦以自己名義提
      示兌領，將兌得款項匯入中興銀行台北分行在臺灣銀行營
      業部所開立之同業存款帳戶，票據關係存在於發票人即上
      訴人與受款人即中興銀行間，因雙方間定期存款契約之基
      礎原因關係自始不存在，屬給付自始欠缺法律上原因，被
      上訴人應負返還所受利益之責任云云。按記載受款人名稱
      並禁止背書轉讓之支票，應於受款人之帳戶提示付款不得
      背書轉讓，此觀票據法第144條準用同法第30條第2項規定
      自明。而發票人簽發此種票據之目的，除為保留其對受款
      人之抗辯權外，並為防止遺失或免為他人盜領，使受款人
      必可領取該票款，以避免與受款人以外之第三人發生票據
      關係。查系爭台支之受款人係中興銀行，中興銀行台北分
      行兌領票款後匯入其在臺灣銀行營業部所開立之同業存款
      帳戶，固未違反上開規定，惟蘇忠峰詐取上訴人所簽發之
      系爭台支與中興銀行執有系爭台支間既非基於同一法律關
      係，已如前述，揆之首揭說明，上訴人即無依不當得利之
      法律關係，請求返還利益之餘地，上訴人此部分之主張，
      洵不可採。
    4.從而，上訴人依不當得利之法律關係，請求被上訴人給付
      上訴人91,155,147元，及自85年8月9日起至清償日止，按
      週年利率百分之五計算之利息，洵屬無據。
  (二)上訴人依侵權行為之法律關係請求被上訴人負侵權行為之損
    害賠償責任，有無理由？
    1.按因故意或過失，不法侵害他人之權利者，負損害賠償責
      任，民法第184條第1項前段固定有明文。惟本件被上訴人
      為法人，法人乃法律上擬制之人格，其一切事務必須依靠
      其代表人或受僱人行使職權或執行職務始得為之，法人就
      其代表人因執行職務所加於他人之損害，依民法第28條之
      規定，應連帶負賠償責任；法人就其受僱人因執行職務，
      不法侵害他人之權利，則應依民法第188條第1項前段之規
      定負連帶賠償責任，是民法第184 條所規定之侵權行為類
      型，係適用於自然人之侵權行為，被上訴人為法人，自無
      適用之餘地，上訴人依民法第184條第1項前段之規定請求
      被上訴人負損害賠償責任，洵非正當。
    2.按受僱人因執行職務，不法侵害他人之權利者，由僱用人
      與行為人連帶負損害賠償責任，民法第188條第1項前段定
      有明文。上訴人應就被上訴人之受僱人有故意或過失之不
      法侵害行為，及該行為與上訴人所受損害間有相當因果關
      係等節，負舉證責任。經查：
      (1)關於定存關係成立前：
        上訴人主張中興銀行台中分行允許蘇忠峰假行員出現於
        台中分行；中興銀行台中分行對於公務電話未加以管制
        ，任由蘇忠峰自由使用；中興銀行台中分行經理陳義助
        對於公元投信公司基金經理人張慶楠詢問存款可否議價
        及複利一事，對於蘇忠峰所述可以議價之陳述予以默認
        ；中興銀行台中分行經理陳義助對於蘇忠峰介紹張慶楠
        予其認識時，所稱「公元基金及臺灣投信基金之存款均
        為張先生所介紹存入」一事竟默認未加以反駁；中興銀
        行台中分行行員鄭俊彰交付多張名片予蘇忠峰，均屬中
        興銀行受僱人之疏失等語，惟為被上訴人所否認。查：
        按民法第188條第1項所謂受僱人，並非僅限於僱傭契
          約所稱之受僱人，凡客觀上被他人使用為之服勞務而
          受其監督者均係受僱人（最高法院57年台上字第1663
          號判例要旨參照）。查中興銀行台中分行之「57」號
          電話分機固裝設於營業大廳內服務台旁客戶開戶、書
          寫文件之桌上，有該行簡圖在卷可稽（見原審卷第1
          宗第105頁）。然據中興銀行行員鄭俊彰於85年9月17
          日警訊時陳稱：「我們公司電話為 (00)0000000轉57
          號分機即可傳到我辦公桌上」、「（分機57號）是我
          專用的無誤，而分機56號亦是在我辦公室桌上，因靠
          近服務台（辦理客戶之開戶、止付、諮詢），客戶有
          時都會使用該兩支電話」等語（見本院更(一)卷第1 宗
          第245 頁）、於同年月18日原法院檢察署檢察官訊問
          時則陳稱：「‧‧‧蘇忠峰已認識十餘年，最近才比
          較有聯絡，他是在信合社時認識的，有一段時間沒聯
          絡，一年前知道蘇忠峰在做二胎業務，他有介紹客戶
          給我們，才有電話聯絡，到今年六、七月開始才經常
          來，應該是七月份才常來，幫銀行招攬客戶」、「我
          有告訴蘇忠峰請他幫忙介紹客戶，他說順利的話，在
          八月底可招到十億元進來，蘇忠峰對我說，如果有基
          金寄資料來，因怕遺失，所以用我的名字，如有接到
          再轉交給他，我收到了二封，一封他在場就由他拿走
          ，另外一封我開了之後，沒有詳細看就交給他」、「
          （檢察官問：蘇忠峰為何能拿到你的名片？）他說要
          幫我招攬業務」等語（見同上卷第238、239頁），公
          元投信公司協理張慶楠於85年10月7 日在台北市調查
          處陳稱：「‧‧‧約於本（八十五）年七月中、下旬
          ，紀宣仁約我和其友人蘇忠峰在台北市○○路、新生
          南路口肯塔其餐廳碰面，蘇忠峰表示其在台中地區銀
          行關係非常好，故其主要營生也以仲介存放款收取佣
          金為業，可幫我介紹銀行吸收存款，為此我也可從中
          朋分介紹佣金。蘇某並當場交給我一張其友人中興銀
          行台中分行經辦鄭俊彰名片，並在其上另書寫蘇某自
          己姓名「蘇忠峰」及聯絡電話。‧‧‧」等語（見同
          上卷第255 頁）。足徵蘇忠峰對外係持行員鄭俊彰所
          提供之名片為中興銀行台中分行招攬業務，並經鄭俊
          彰同意使用其名義代為收受信件後轉交予蘇忠峰，則
          蘇忠峰確有被中興銀行台中分行使用，為之服勞務而
          受其監督之客觀事實存在，堪認蘇忠峰為中興銀行台
          中分行之受僱人。
        查公元投信公司協理張慶楠既欲購買中興銀行台中分
          行之大面額定存單，自應直接向該銀行洽商，惟其卻
          逕與蘇忠峰商談定存單條件，且自承於85年7月間電
          詢中興銀行台中分行經理陳義助，經陳義助答稱：其
          分行不吸收大額存款等語，蘇忠峰亦稱張慶楠曾向陳
          義助查詢公元投信公司有無在該行往來，陳義助答稱
          ：他們不吸收同業與基金的錢等語，足證張慶楠始終
          未曾與中興銀行台中分行經理陳義助或鄭俊彰確定定
          存單之利率及內容，而陳義助及鄭俊彰事前對於蘇忠
          峰之詐欺行為並不知悉，亦無以幫助犯意予以助力，
          陳義助業經檢察官為不起訴處分，鄭俊彰則經法院判
          決無罪確定在案，有本院86年度上訴字第2312號刑事
          判決影本在卷可稽（見原審卷第1宗第186至204頁）
          ，自難逕認陳義助及鄭俊彰對上訴人有故意或過失之
          不法侵害行為。
      (2)關於定存關係之成立與定存單之交付暨系爭台支之兌領
        等：
        按民法第188條第1項所謂受僱人因執行職務不法侵害
          他人之權利，不僅指受僱人因執行其所受命令，或委
          託之職務自體，或執行該職務所必要之行為，而不法
          侵害他人之權利者而言，即受僱人之行為，在客觀上
          足認為與其執行職務有關，而不法侵害他人之權利者
          ，就令其為自己利益所為亦應包括在內（最高法院42
          年台上字第1224號判例要旨參照）。查蘇忠峰係持行
          員鄭俊彰所提供之名片為中興銀行台中分行招攬業務
          ，有被中興銀行台中分行使用，為之服勞務而受其監
          督之客觀事實存在，為中興銀行台中分行之受僱人，
          業如前述，而蘇忠峰勸誘公元投信公司協理暨公元得
          利基金經理人張慶楠向中興銀行台中分行承購定存單
          ，蘇忠峰並將中興銀行台中分行「57」號分機及蘇忠
          峰之行動電話提供為聯絡之用，蘇忠峰於85年8月8日
          下午2時許，持偽造之號碼為C0000000、C0000000、
          C0000000、面額各200,000,000元之定存單3張，至台
          北市○○路世華銀行信託部即公元得利基金之保管銀
          行，冒充中興銀行台中分行之鄭俊彰，使負責承辦業
          務之行員陷於錯誤，以為蘇忠峰係中興銀行行員鄭俊
          彰前來辦理交割且誤認該3 張定存單為真正，將系爭
          台支交付予蘇忠峰，經蘇忠峰於簽收簿偽造鄭俊彰署
          押予以簽收，蘇忠峰於85年8月9日將系爭台支存入中
          興銀行台北分行帳戶兌領，在客觀上既足認為與其職
          務有關，縱令其為個人詐欺行為，仍應認為因執行職
          務不法侵害上訴人之權利，應由被上訴人連帶負賠償
          責任。
        按公元投信公司如欲提撥其募集之公元得利基金向中
          興銀行台中分行購買定存單，理應依銀行實務，要求
          受託保管上開基金之上訴人，於其所開立之系爭台支
          票面上特別註明限存入「公元投資信託股份有限公司
          得利基金專戶」之字樣，惟系爭台支票面上，並無任
          何相同文句之記載，則中興銀行台北分行於收受系爭
          台支時，根本無從知悉系爭台支係公元投信公司指示
          上訴人，俾供向中興銀行台中分行購買定存單之用。
          據中華民國銀行商業同業公會全國聯合會88年9月8日
          全一字第0892號函說明二記載：「按發票銀行應客戶
          之申請而開立以其指定之第三人為受款人之支票，似
          屬『本行支票』（即發票銀行以自己為付款人之支票
          ）或『台灣銀行』支票（即發票銀行以台灣銀行為付
          款人之支票），倘受款銀行確認該支票係持有票據之
          人向發票銀行所申請，則受款銀行非不得依其指示將
          該紙支票款兌現後，匯入其指定之個人帳戶內」等語
          （見本院更(一)卷第2宗第10至11頁）；該聯合會89年3
          月29日全一字第0137號函說明二記載：「查受款銀行
          如何確認主旨所示之支票（即『以銀行為指定受款人
          並劃有平行線之禁止背書轉讓』之『本行支票』或『
          台銀支票』）確係持有票據之人向發票銀行所申請，
          並無一定之方式，例如由持有票據之人出示申請之存
          根，或由受款行逕向發票銀行查詢，均可得知」等語
          （見本院更(一)卷第2宗第24頁），則受款銀行就票面
          上載明自己為受款人之禁止背書轉讓之台支支票，倘
          由第三人持以兌領，受款銀行確認與發票銀行間無原
          因或對價關係，且係該第三人向發票銀行申請簽發（
          或由執票人出示申請存根，或由受款銀行向發票銀行
          查詢），受款銀行依執票人指示將該台支兌現後，匯
          入執票人指定之受款銀行帳戶內，核係屬受款銀行處
          分其所有金錢款項之行為。是系爭台支之受款人既係
          中興銀行，中興銀行台北分行兌領票款後匯入其在臺
          灣銀行營業部所開立之同業存款帳戶，即屬票據法上
          合法權利之行使，至中興銀行台北分行再將該票款依
          蘇忠峰指示轉入中興銀行台中分行劉紀承之帳戶，亦
          僅為處分其同業存款帳戶內款項之行為，均非屬侵權
          行為。
      (3)上訴人另主張鄭俊彰於85年8 月26日對張慶楠謊稱已收
        到印鑑卡，又於85年8 月28日將公元得利基金定存單正
        本交付蘇忠峰代辦交割，給予蘇忠峰另行偽造定存單辦
        理交割之機會云云。查系爭台支於85年8月8日即經中興
        銀行台北分行兌領取款，並依蘇忠峰指示匯入中興銀行
        台中分行劉紀承帳戶，旋遭提領，則鄭俊彰縱於85年8
        月26日謊稱收到印鑑卡，且將定存單交付蘇忠峰，惟因
        蘇忠峰等人之詐騙取款之犯罪行為業已完成，對於上訴
        人600,000,000元之損失早已造成，是鄭俊彰事後所為
        之上開行為，並無從認為與上訴人之損害結果間有因果
        關係。
      (4)查財政部於86年4月9日曾邀集證券管理委員會、金融局
        及相關銀行暨信託投資公司召開會議，達成協議結論為
        ：「中興銀行余美潔帳戶美金壹仟捌佰萬元，由中興
        銀行先行墊付給世華銀行保管公元投信得利基金帳戶。
        ‧‧‧兩個基金不足款項一．八八億元，其中一．０
        五億元為公元投信與世華銀行負責先行墊付，‧‧‧，
        其墊付比例由保管銀行與相關投信公司分別依2/3與1/3
        比例先行墊付。實際損失分攤俟法院判決確定後，依
        責任歸屬再互為補償‧‧‧」等語（見原審卷第1 宗第
        302至303頁）。足徵公元得利基金之損失600,000,000
        元，由中興銀行、公元投信公司及上訴人三方先行墊付
        ，要僅係暫時性之安定金融權宜措施，以達到保障公元
        得利基金受益人利益之目的，各方之損失分攤金額仍須
        待司法判決確定責任歸屬後定之，是此次會議結論不具
        有法律上終局性和解或調解之性質，自難謂中興銀行於
        此次會議中先行墊付之協議結論即係承認願就受僱人有
        故意或過失行為負侵權行為損害賠償之表示。
      (5)從而，蘇忠峰為中興銀行台中分行招攬業務，有被中興
        銀行台中分行使用，為之服勞務而受其監督之客觀事實
        存在，為中興銀行台中分行之受僱人，而蘇忠峰勸誘公
        元投信公司協理暨公元得利基金經理人張慶楠向中興銀
        行台中分行承購定存單，嗣並持偽造之定存單3 張，詐
        取上訴人所簽發之系爭台支，且將系爭台支存入中興銀
        行台北分行帳戶兌領，則蘇忠峰所為上開不法行為與上
        訴人所受損害間有相當因果關係存在，被上訴人應依民
        法第188條之規定負僱用人之損害賠償責任。
    3.被上訴人辯稱上訴人之侵權行為損害賠償請求權業已罹於
      2年時效期間等語。上訴人則主張本案係發生於85年8月8
      日，伊起訴請求之時間為87年1月6日，並未逾2 年請求權
      時效云云。查：
      (1)按因侵權行為所生之損害賠償請求權，自請求權人知有
        損害及賠償義務人時起，2年間不行使而消滅，民法第
        197條第1項前段定有明文。又連帶債務人中之一人消滅
        時效已完成者，依民法第276條第2項規定，固僅該債務
        人應分擔之部分，他債務人同免其責任，惟民法第188
        條第3 項規定，僱用人賠償損害時，對於侵權行為之受
        僱人有求償權，則僱用人與受僱人間並無應分擔部分可
        言，倘被害人對為侵權行為之受僱人之損害賠償請求權
        消滅時效業已完成，僱用人自得援用該受僱人之時效利
        益，拒絕全部給付，不以該受僱人已為時效抗辯為必要
        。
      (2)查蘇忠峰持偽造之定存單，冒充中興銀行台中分行行員
        鄭俊彰，至上訴人處辦理定存交割手續，致上訴人陷於
        錯誤而交付系爭台支，蘇忠峰於取得該台支後，旋即持
        往中興銀行台北分行兌得款項並指示轉帳匯入中興銀行
        台中分行劉紀承帳戶，詐得600,000,000元，公元投信
        公司於85年9 月16日經調取系爭定存之相關資料，查證
        後始知蘇忠峰交付之3 張定存單為偽造，乃向臺北市政
        府警察局刑事警察大隊報案而經檢察官偵辦，循線查獲
        蘇忠峰上開犯罪情節，業據本院依職權調閱蘇忠峰等人
        偽造文書刑案卷宗，並為兩造所不爭執。足見上訴人至
        遲於85年9 月16日獲知中興銀行將系爭台支兌現，並依
        蘇忠峰指示匯入劉紀承帳戶內時，即知悉本件損害之發
        生，上訴人於87年1月6日提起本件訴訟請求中興銀行本
        身負侵權行為之損害賠償責任，固未逾2 年時效期間。
        惟上訴人併主張被上訴人應就其受僱人之侵權行為負僱
        用人之損害賠償責任云云，審之上訴人最遲至85年12月
        6日檢察官提起公訴（原法院檢察署85年度偵字第20628
        、23925、24464、26458號）時，已得知蘇忠峰之犯罪
        行為，而知悉中興銀行之受僱人陳義助、鄭俊彰、蘇忠
        峰或其他相關歷程之承辦人員為其所主張受僱人侵權行
        為部分之損害賠償義務人，然上訴人迄今並未對陳義助
        、鄭俊彰、蘇忠峰或中興銀行之其他受僱人請求負侵權
        行為損害賠償責任，顯逾2 年請求權時效期間，則被上
        訴人援用中興銀行受僱人之時效利益，而拒絕給付本件
        全部連帶債務，自屬有據。
    4.從而，上訴人依侵權行為之法律關係，請求被上訴人給付
      上訴人91,155,147元，及自85年8月9日起至清償日止，按
      週年利率百分之五計算之利息，洵屬無據。
七、本件上訴人依侵權行為之法律關係，請求被上訴人負損害賠
    償責任，因與民法第184 條所規定之侵權行為類型有所未合
    ，且被上訴人就民法第188條僱用人損害賠償責任所為2年時
    效之抗辯有其依據，故上訴人實際所受之損害數額，及上訴
    人之受僱人究有無與有過失等節，即與結果無涉，爰不再予
    以論述，併此敘明。
八、綜上所述，上訴人依民法第179條、第184條第1 項前段、第
    188條之規定，請求被上訴人給付91,155,147元，及自85年8
    月9 日起至清償日止，按週年利率百分之五計算之利息，為
    無理由，不應准許。原審除確定部分外為上訴人敗訴判決並
    駁回其假執行之聲請，理由雖有不同，惟結論並無二致，仍
    應予維持。上訴意旨就此部分指摘原判決不當，求予廢棄改
    判，為無理由，自應駁回其上訴。
九、兩造其餘之攻擊防禦方法，及未經援用之證據資料，經本院
    斟酌後，認均不影響本判決之結果，爰不再一一詳予論述，
    附此敘明。
十、據上論結，本件上訴為無理由，爰依民事訴訟法第449條第2
    項、第78條，判決如主文。
中    華    民    國    97    年    5     月    20    日
                    民事第四庭
                        審判長法  官  張劍男
                              法  官  翁昭蓉
                              法  官  陳昆煇
正本係照原本作成。
如不服本判決，應於收受送達後20日內向本院提出上訴書狀，其
未表明上訴理由者，應於提出上訴後20日內向本院補提理由書狀
（均須按他造當事人之人數附繕本）上訴時應提出委任律師或具
有律師資格之人之委任狀；委任有律師資格者，另應附具律師資
格證書及釋明委任人與受任人有民事訴訟法第466條之1第1項但
書或第2項（詳附註）所定關係之釋明文書影本。
中    華    民    國    97    年    5     月    20    日
                              書記官  鐘秀娥
附註：
民事訴訟法第466條之1（第1項、第2項）：
對於第二審判決上訴，上訴人應委任律師為訴訟代理人。但上訴
人或其他法定代理人具有律師資格者，不在此限。
上訴人之配偶、三親等內之血親、二親等內之姻親，或上訴人為
法人、中央或地方機關時，其所屬專任人員具有律師資格並經法
院認為適當者，亦得為第三審訴訟代理人。


司法院資訊處製作；財團法人民間司法改革基金會備份。
